ACORDAO-COMPLETO-2366228

ACÓRDÃO 1854/2019 ATA 29/2019 - PLENÁRIO

VISTOS, relatados e discutidos os presentes embargos de declaração opostos pelo Serviço Federal de Processamento de Dados - Serpro em face do Acórdão 1364/2019-TCU-Plenário, por meio do qual o Tribunal julgou pedido de reexame contra o Acórdão 598/2018-TCU-Plenário, o qual apreciou auditoria de conformidade, também dotada de aspectos operacionais, realizada com o objetivo de avaliar a economicidade, eficiência, eficácia e legalidade dos serviços de tecnologia da informação prestados pela Empresa de Tecnologia e Informações da Previdência (Dataprev) e pelo Serpro, 
	ACORDAM os Ministros do Tribunal de Contas da União, reunidos em sessão do Plenário, ante as razões expostas pelo Relator, em:
	9.1. com fundamento nos arts. 32, inciso II, e 34 da Lei 8.443/1992, conhecer e acolher, em parte, os presentes embargos de declaração para esclarecer, nos termos dos parágrafos 4 a 25 do voto condutor desta deliberação, a fundamentação pela manutenção do teor das determinações quanto à apresentação dos demonstrativos de formação de preços de serviços e sistemas objeto de propostas comerciais (itens 9.2 e 9.6 do Acórdão 598/2018-TCU-Plenário) , integrando a deliberação recorrida;
	9.2. manter, na íntegra, os termos do acórdão embargado;
	9.3. dar ciência deste acórdão ao embargante e à Dataprev.

Embargos de declaração contra determinações constantes do acórdão que tratou de auditoria para avaliar a economicidade, eficiência, eficácia e legalidade dos serviços de tecnologia da informação prestados pela Dataprev e pelo Serpro.

3. Embargante: Serviço Federal de Processamento de Dados.

13.1. Ministros presentes: José Mucio Monteiro (Presidente), Augusto Nardes, Raimundo Carreiro, Ana Arraes, Bruno Dantas (Relator) e Vital do Rêgo.
13.2. Ministro-Substituto convocado: André Luís de Carvalho.

BRUNO DANTAS

Ministro Bruno Dantas.

Trata-se de embargos de declaração opostos pelo Serviço Federal de Processamento de Dados - Serpro (peça 323) em face do Acórdão 1364/2019-TCU-Plenário, por meio do qual o Tribunal julgou pedido de reexame contra o Acórdão 598/2018-TCU-Plenário, o qual apreciou auditoria de conformidade, também dotada de relevantes aspectos operacionais, realizada com o objetivo de avaliar a economicidade, eficiência, eficácia e legalidade dos serviços de tecnologia da informação prestados pela Empresa de Tecnologia e Informações da Previdência (Dataprev) e pelo Serviço Federal de Processamento de Dados (Serpro) , em especial, dos preços praticados nos contratos firmados por essas empresas com o Poder Público. 
Por meio do Acórdão 598/2018-TCU-Plenário, o TCU expediu, entre outros encaminhamentos, determinações ao Serpro.
O Serpro foi notificado do referido acórdão por meio do Ofício 232/2019-TCU-Sefti (peça 318) , sendo recebido pela entidade em 8/7/2019, conforme AR de peça 320. Os presentes embargos deram entrada neste Tribunal no dia 18/7/2019, conforme registro no Sistema e-tcu. 
O embargante alega, em suma, após fazer a contextualização da matéria, que haveria duas questões a serem esclarecidas:
contradição no cotejo entre os serviços prestados pelo Serpro e os serviços tomados como referência pelo Acórdão 1364/2019-TCU-Plenário; 
contradição, no Acórdão 1.364/2019, acerca do caráter normativo das determinações feitas no Acórdão 598/2018-TCU-Plenário.
Primeiro, o embargante aborda a suposta contradição entre os serviços prestados pelo Serpro e os serviços tomados como referência pelo acórdão embargado. A respeito do entendimento segundo o qual Dataprev e Serpro deveriam apresentar a composição detalhada de seus custos, o embargante alega que este Tribunal teria, seguidamente, ao longo do Acórdão 1364/2019-TCU-Plenário, considerado que, para serviços em que "predomina o uso intensivo de mão de obra", que são prestados "basicamente por meio do uso intensivo de mão de obra", a decomposição dos custos seria obrigatória, com base no inc. II do § 2º do art. 7º da Lei 8.666/1993 e na jurisprudência desta Corte. 
E, nessa linha, depreender-se-ia que a menção a uso intensivo de mão de obra corresponderia àquilo que a IN SG/MPOG 5/2017, no uso de denominação consagrada em doutrina, chama de "serviços com regime de dedicação exclusiva de mão de obra".
Entretanto, o embargante alega que os serviços prestados pelo Serpro passariam ao largo da qualidade de "serviços com uso intensivo de mão de obra" ou "serviços com mão de obra dedicada exclusivamente".
Transcrevo abaixo os argumentos trazidos pelo Serpro para justificar a assertiva acima:
	" (...) o desenvolvimento de software, do qual se poderia imaginar uma participação majoritária de custos com mão de obra, é planejado no SERPRO seguindo os novos modelos de mercado, que perseguem a escalabilidade e repetição. Nesse caso e em todos os outros em tecnologia da informação, os custos mais relevantes dizem respeito ao ativo intangível, especialmente o know-how e a propriedade intelectual. 
	Apenas com o intuito de citar um serviço que supostamente teria uso intensivo de mão de obra é que apontamos o desenvolvimento de software. Na verdade, este serviço é parcela muito reduzida no faturamento da empresa. Os serviços mais importantes são de tipos dos quais não se presume o uso de mão de obra intensivamente, como a hospedagem. 
	Cumpre observar que os contratos entre o SERPRO e seus clientes não preveem a alocação de equipes à disposição destes e tampouco disciplinam fiscalização ou controle dos clientes sobre os recursos humanos desta empresa pública. A mão de obra empregada pela empresa é usada de maneira compartilhada e dinâmica entre os serviços prestados, não havendo de se falar em dedicação exclusiva na forma da IN n. 5/2017. 
	De volta ao tema do ativo imaterial, o SERPRO possui vantagem concorrencial no que toca à gestão e domínio do ecossistema de governo digital, o que acelera os processos de inovação em soluções. Até mesmo o já citado processo de compartilhamento de equipes faz parte deste know-how da empresa e lhe traz vantagem concorrencial, na medida em que permite gestão do conhecimento e ganho de escala. 
	Por fim, parece-nos que a questão da decomposição dos custos com mão de obra tem ainda menos relevância em razão do Decreto n. 9.507, que permitiu a terceirização da atividade-fim das empresas estatais. Neste caso, segundo a regra de mercado, a especificação detalhada sobre este custo é retirada do controle da empresa contratante, sendo esta justamente a vantagem competitiva do modelo, permitindo à empresa contratante dedicar-se menos à gestão de pessoas e mais à gestão de seu ativo imaterial, sendo que este não está sujeito a decomposição de custos.
	Isto exposto, o Acórdão 1.364/2019 se revela contraditório, pois exige do SERPRO a decomposição dos custos dos serviços com dedicação exclusiva de mão de obra enquanto se refere a serviços do SERPRO sem dedicação exclusiva de mão de obra. 
	Logo, requeremos esclarecimento a respeito de quais serviços trata o Acórdão, registrando, desde já, nosso entendimento segundo o qual descabe exigir apresentação detalhada da composição de custos para serviços sem dedicação exclusiva de mão de obra."
O embargante pondera ainda que a exigência da IN Seges 5/2017 de se detalhar os custos em planilhas não seria absoluta em qualquer situação, tendo em vista o teor do seu item 2.9, alínea b.1, que permite a sua dispensa, desde que motivada, nas contratações em que a natureza do objeto torne inviável ou desnecessário o detalhamento para aferição da exequibilidade dos preços praticados. 
Por último, observa que o conteúdo do Acórdão 3006/2010-TCU-Plenário, utilizado nas análises técnicas da unidade instrutora e acolhidas na fundamentação do acórdão recorrido, refere-se a serviços com dedicação exclusiva de mão de obra, o que não seria o caso dos serviços do Serpro.
O segundo ponto questionado nestes embargos diz respeito à possível contradição acerca do caráter normativo das determinações feita no Acórdão 598/2018-TCU-Plenário.
O embargante menciona que as mensagens do Tribunal passariam a soar como recomendações e não determinações, quando no voto são utilizadas expressões que dariam a entender que as determinações deveriam "ser tomadas como crítica construtiva, cuja finalidade é 'questionar, provocar e incentivar' ou como "oportunidades de melhoria". Assim, haveria contradição, uma vez que, em se adotando esse entendimento, o Acórdão 1364/2019-TCU-Plenário deveria ter provido o pedido de reexame para alterar as determinações em recomendações. 
Ao final, o embargante requer o acolhimento dos embargos para que sejam esclarecidas: (a) sobre quais serviços trata o Acórdão 1364/2019-TCU-Plenário; e (b) se o pedido da Dataprev no tocante à conversão das determinações em recomendações foi atendido, tendo em vista que, ao longo do acórdão, várias vezes se amenizou ou eliminou o sentido cogente dos pronunciamentos da Corte de Contas.
	É o relatório.

Rafael Effting Cabral (42686/OAB-DF) e outros, representando Serviço Federal de Processamento de Dados.

Não atuou.

AUDITORIA OPERACIONAL. AVALIAÇÃO DA ECONOMICIDADE, DA EFICIÊNCIA, DA EFICÁCIA E DA LEGALIDADE DOS SERVIÇOS DE TECNOLOGIA DA INFORMAÇÃO (TI) PRESTADOS PELA DATAPREV E PELO SERPRO. AUSÊNCIA DE TRANSPARÊNCIA NA COMPOSIÇÃO DE PREÇOS. DETERMINAÇÕES. RECOMENDAÇÕES. PLANO DE AÇÃO. PEDIDO DE REEXAME. ARGUMENTOS INSUFICIENTES PARA REFORMA DO JULGADO. NEGATIVA DE PROVIMENTO. EMBARGOS DE DECLARAÇÃO. ACOLHIMENTO PARCIAL PARA INCORPORAR FUNDAMENTAÇÃO NO ACÓRDÃO EMBARGADO.

RELATÓRIO DE AUDITORIA (RA)

Secretaria de Recursos (Serur); Secretaria de Fiscalização de Tecnologia da Informação (Sefti).

Trata-se de embargos de declaração opostos pelo Serviço Federal de Processamento de Dados - Serpro (peça 323) em face do Acórdão 1364/2019-TCU-Plenário, por meio do qual o Tribunal julgou pedido de reexame contra o Acórdão 598/2018-TCU-Plenário, o qual apreciou auditoria de conformidade e relevantes aspectos operacionais, realizada com o objetivo de avaliar a economicidade, eficiência, eficácia e legalidade dos serviços de tecnologia da informação prestados pela Empresa de Tecnologia e Informações da Previdência (Dataprev) e pelo Serviço Federal de Processamento de Dados (Serpro) , em especial, dos preços praticados nos contratos firmados por essas empresas com o Poder Público. 
O embargante alega, em suma, após fazer a contextualização da matéria, que haveria duas questões a serem esclarecidas:
contradição no cotejo entre os serviços prestados pelo Serpro e os serviços tomados como referência pelo Acórdão 1364/2019-TCU-Plenário, matéria que se refere aos itens 9.2. e 9.6. do Acórdão 598/2018-TCU-Plenário; 
contradição, no Acórdão 1.364/2019, acerca do caráter normativo das determinações feitas no Acórdão 598/2018-TCU-Plenário, especialmente em ao item 9.1. deste acórdão.
Conheço dos embargos opostos pelo Serpro por preencher os requisitos de admissibilidade dispostos no art. 34 da Lei 8.443/1992.
No que concerne à alegação de que os serviços prestados pela empresa seriam distintos dos serviços tomados como referência pelo Acórdão 1364/2019-TCU-Plenário, argumentando, em essência, que os serviços que presta não seriam de uso intensivo de mão de obra e, portanto, não deveriam ter seus custos detalhados em planilhas de formação de preços, reconheço que há certa contradição. 
Embora não tenha sido objeto de manifestação em meu voto, o relatório da unidade instrutora (peça 308) , o qual adotei como parte integrante de convicção para a análise do pedido de reexame, fundamentou e exemplificou a manutenção da determinação com argumentos, em parte, afetos a serviços com uso intensivo de mão de obra.
Realmente, a planilha de formação de preços relativa à mão de obra deve ser apresentada especialmente para os casos sob o regime de dedicação exclusiva, mas, como demonstrarei a seguir, não é esse o caso de que se trata.
Para os serviços de uso intensivo de mão de obra, os demonstrativos de formação de preços normalmente devem ser elaborados com base em planilhas nas quais estão dispostos os custos relativos ao profissional contratado. Para esses serviços, a fundamentação dada pela Serur, em seu parecer, está apropriada, inclusive nos termos da jurisprudência citada, Acórdão 3006/2010-TCU-Plenário, não merecendo reparo a fundamentação dada no voto do Acórdão 1364/2019-TCU-Plenário.
No entanto, o que foi apontado pela equipe de fiscalização no item 291 do Relatório Final da Auditoria, à peça 214, é tão somente que o uso intensivo de mão de obra é característica dos serviços de desenvolvimento de sistemas, assim como, acrescento agora, os serviços de suporte e manutenção aos recursos de TI, consultoria, entre outros.
Isso não quer dizer que somente os serviços que utilizam intensivamente mão de obra requerem a elaboração do demonstrativo de formação de preço, mesmo porque os critérios utilizados no Relatório Final de Auditoria para sustentar a determinação ora embargada não trazem tal tipo de restrição.
Por outro lado, tais critérios não estipulam que, na demonstração dos custos incorridos para a prestação dos serviços ou no demonstrativo de formação de preços desses serviços ofertados pela Dataprev e pelo Serpro, a informação relativa a gastos com pessoal deva detalhar a composição do salário de cada perfil profissional envolvido na prestação daquele serviço.
Por essa razão, entendo que, no que tange aos custos incorridos com mão de obra, os demonstrativos de formação de preços a que se refere a determinação do Acórdão 598/2018-TCU-Plenário estarão com nível de detalhamento adequado ao atendimento das normas que a embasaram se especificarem quais foram os perfis profissionais utilizados para prestar o serviço (p. ex., programador, analista, gerente etc) , bem como os respectivos quantitativos e o custo total de cada perfil.
No que se refere aos demais serviços e sistemas ofertados pelo Serpro, é importante observar que a estatal limita e reduz, nestes embargos, a discussão do achado 7 do Relatório de Auditoria (ausência de rastreabilidade e transparência na composição dos preços praticados) à forma de alocação de seus custos relativos à mão de obra. No entanto, a contextualização do achado foi bem mais abrangente. A equipe de fiscalização buscou informações, tanto da Dataprev quanto da embargante, a respeito dos demonstrativos de formação de preços de serviços e sistemas por elas comercializados, com a discriminação dos componentes de custos, no menor nível de agregação possível. 
Para os serviços e sistemas ofertados pelo Serpro, e também pela Dataprev, é necessário que sejam discriminadas as parcelas que compõem o preço final, com seus respectivos valores e sua proporção. A título apenas de exemplo, sem esgotar a matéria, citamos as parcelas de armazenamento de dados, de processamento, de pessoal e de despesas indiretas, com os possíveis desdobramentos, tais como: processamento em mainframe, processamento em plataforma baixa, perfis profissionais, etc. 
O parágrafo 423 do Relatório de Auditoria foi perfeito ao explicitar o que se pretende e em qual nível deve ser apresentado o demonstrativo de formação de preço, o qual transcrevo:
 "Note-se que a alta agregação dos componentes de custos, conforme constante da planilha fornecida pela Dataprev (parágrafo 399) , não se presta a fornecer os elementos necessários, tais como a quantidade, distribuição e custo dos diversos tipos de recursos produtivos utilizados (p. ex. unidade de processamento, unidade de armazenamento, unidade de rede, softwares, analistas, programadores etc.) , para a avaliação útil da composição dos preços, do ponto de vista das instâncias de controle, dos clientes da empresa e da sociedade em geral". (grifei) 
Como dito, a discussão não se limita a se os serviços serão ou não prestados com uso intensivo de mão de obra. Discute-se, na verdade, como se chegou ao preço final dos serviços e sistemas ofertados em nível de detalhamento que demonstre sua transparência e motivação. Em suma, o que se pretende com a determinação é que o detalhamento de formação de preços seja realizado em nível dos insumos utilizados, oportunizando a análise de eficiência e de alocação desses insumos e o custo por eles incorrido.  
Nesse sentido, o Relatório de Auditoria, ao analisar o título "demonstrativos de formação de preços" no Achado 7, considerou que, para o Serpro, a distribuição dos dados apresentados nas planilhas de preço estaria em conformidade com os normativos de gestão de custos e de precificação analisados e que o Serpro já adota procedimentos documentados de precificação de serviços prestados e de insumos utilizados na prestação desses serviços.
 Ademais, o nível de detalhamento dos componentes de custo de alguns serviços, apresentado pelo Serpro em resposta à requisição da equipe de auditoria, foi considerado bom, uma vez que especificaria os grupos dos principais recursos produtivos utilizados, com os respectivos quantitativos e preços. 
Então, a equipe de auditoria teria constatado que o Serpro seria capaz de elaborar demonstrativos de formação de preços utilizando a metodologia definida, porém não disporia, à época, das memórias de cálculos e dos demonstrativos de formação de preços que subsidiariam a precificação dos serviços e sistemas contratados, o que foi também objeto de determinação para as estatais. Das constatações acima, verifica-se que a embargante teria condições de atender à determinação em nível de insumos.
Relembro a inteligência do voto do Ministro Aroldo Cedraz emanado no TC Processo 037.214/2012-8, que tratou de matéria conexa à ora discutida, quando asseverou que o modelo de precificação de serviços estratégicos deveria buscar dar transparência na composição dos preços e na sua comparabilidade com o mercado, mesmo que se decida, inicialmente, por pagar valores diferenciados, com vistas a subsidiar as metas futuras de ganhos de eficiência na contratação desses serviços.
Por fim, no que tange ao argumento de que os custos mais relevantes do Serpro seriam relativos a ativo intangível, especialmente ao know-how e à propriedade intelectual, observo que isso normalmente provém ou se materializa na qualidade e capacitação de seu corpo técnico, nos processos de trabalho e na documentação gerada, sendo, portanto, um diferencial na prestação dos serviços pela estatal. Ocorre que esse ativo intangível deve ser precificado, por exemplo, na composição dos preços, com o intuito, mais uma vez, de dar transparência de quanto se está pagando para ter esse diferencial de conhecimento em cada serviço ou sistema ofertado.
A elaboração de planilhas de formação de preço é uma obrigação legal imposta à Administração como contratante e, segundo a jurisprudência pacífica deste Tribunal, deve ser exigida das contratadas, sejam elas públicas ou privadas, como forma de permitir a verificação da exequibilidade e conformidade dos preços contratados e o posterior acompanhamento da execução contratual. Inicialmente, a estatal estava sob a égide da Lei 8.666/1993, que determinava que o orçamento seria detalhado em planilhas com todos os seus custos unitários, conforme o seu art. 7º, § 2º, inciso II. 
Além disso, desde 1º/7/2018, 24 meses após a data de entrada em vigor da Lei 13.303/2016, que dispõe sobre o estatuto jurídico da empresa pública, da sociedade de economia mista e de suas subsidiárias, as estatais deveriam promover as adaptações necessárias para que os custos e as receitas decorrentes de contratos firmados em condições distintas às de qualquer outra empresa do setor privado em que atuam sejam discriminados e divulgados de forma transparente, conforme dispõe o seu art. 8º, § 2º, inciso II.
Ademais, para contratações diretas, as quais originam, em regra, os contratos firmados pelo Serpro e pela Dataprev com os entes públicos federais, é necessário que o contratante justifique o preço, conforme dispõem o art. 26, parágrafo único, inciso III, da Lei 8.666/1993 e o art. 30, § 3º, inciso III, da Lei 13.303/2016. Para serviços singulares, para os quais a comparação no mercado é mais complexa e difícil, como é parte dos produtos ofertados por essas estatais, essa justificativa de preços só pode ser feita por meio de análise e comparação dos componentes de custo constantes dos requeridos demonstrativos de preço. 
Em síntese, o resultado que se busca alcançar indiretamente com a determinação para que a Dataprev e o Serpro apresentem suas demonstrações de formação de preços é justamente a oportunidade para que as empresas melhorem sua eficiência na prestação dos serviços, os quais são contratados sem licitação por outros órgãos públicos, e que possam ser objeto de comparabilidade e justificativa de preços pelas contratantes.
Assim, feitas essas considerações e esclarecimentos, acolho, em parte, os embargos opostos pelo Serpro para incorporar as razões acima ao voto que fundamentou o Acórdão 1364/2019-TCU-Plenário, mantendo integralmente o teor da determinação ora discutida. 
O segundo ponto que o Serpro levanta contradição seria a natureza do caráter normativo das determinações referentes ao Acórdão 598/2018-TCU-Plenário. Não vislumbro qualquer vício nesse sentido proporcionado pela fundamentação do Acórdão 1364/2019-TCU-Plenário.
A presente auditoria abordou questões tanto de conformidade como de natureza operacional, como descrito no próprio título do trabalho. Nesse contexto, é natural que se busque identificar oportunidades de melhoria, as quais podem se materializar tanto por meio de recomendações como de determinações. O Plenário deste Tribunal, endossando proposta do Relator a quo, diante da relevância da matéria e dos achados, especialmente considerando que são empresas que prestam serviços a outros órgãos da Administração Pública, em geral por dispensa de licitação, exarou determinações, além de recomendações, sobre os correspondentes achados da auditoria.
As ponderações que fiz no voto que julgou o pedido de reexame da Dataprev buscaram demonstrar que, a despeito de possível irresignação quanto algum ponto específico do acórdão recorrido, as determinações seriam totalmente adequados e estariam em consonância com a busca pelo aprimoramento da eficiência das unidades jurisdicionadas deste Tribunal. As expressões por mim utilizadas, em momento algum, devem ser interpretadas no sentido de se amenizar ou eliminar a natureza cogente dos comandos, como sugere o embargante. 
Por isso, muito acertadamente, todas as determinações recorridas foram confirmadas e devem ser objeto de cumprimento pela Dataprev e pelo Serpro. Como dito na fundamentação do acórdão embargado, não há uma única fórmula ou metodologia para que essas empresas venham a cumprir os encaminhamentos. Nesse contexto, deixou-se certa margem para que as estatais, em face aos apontamentos e sugestões da equipe de auditoria, analisem e definam como irão cumprir o determinado, considerando a devida análise de riscos e maturidades de cada um dos processos de trabalhos e áreas dessas estatais.
O que se espera é que a Dataprev e Serpro façam isso com o grau de profundidade e suficiência necessários para que as empresas realmente alcancem maiores índices de excelência em um mercado cada vez mais relevante e competitivo. Por óbvio, as medidas adotadas serão objeto de constante monitoramento por parte deste Tribunal com vistas à verificação do grau de aderência e de resultados no que vier a ser implementado por essas empresas.
Assim, reitera-se o caráter de determinação dos itens recorridos pela Dataprev e embargados pelo Serpro quanto ao Acórdão 598/2018-TCU-Plenário.
Ante o exposto, voto no sentido de que seja aprovado o acórdão que ora submeto à deliberação deste Colegiado.
TCU, Sala das Sessões Ministro Luciano Brandão Alves de Souza, em 7 de agosto de 2019.
Ministro BRUNO DANTAS 
Relator